---
title: "Tutorial Biologia Evolutiva 2016"
author: "Diogo Melo"
date: "October 12, 2016"
output:
  html_document:
    toc: true
    toc_float:           
          collapsed: false
          smooth_scroll: false
    number_sections: true
    theme: flatly
    highlight: tango
---

```{r setup, include=FALSE}
knitr::opts_chunk$set(echo = TRUE)
```

# Genética quantitativa e evolução

Neste tutorial vamos passar por todas as etapas de análise de um conjunto de dados em genética quantitativa aplicada à macroevolução. Vamos estudar quatro caracteres quantitativos medidos em cinco espécies de roedores em uma filogenía conhecida. Usando esse conjunto de dados, vamos caracterizar o padrão de modularidade em cada espécie, as diferenças nas morfologias médias, e os processos evolutivos que levaram à diferenciação atual.

O primeiro passo, como sempre, é escolher um ambiente de análise. Neste tutorial vamos usar a linguem R, mas todos os passos poderiam ser feitos num programa gráfico como excel e Systat, ou em qualquer outra linguagem de programação, como python, perl, java, C ou Haskell. A linguagem R é especialmente conveniente, primeiro por que os monitores sabem usar ela, e segundo por que existe um pacote (escrito pelos monitores) que automatiza várias dos passos da análise.

## A linguagem R

### Instalando o R

Se você está utilizando um dos computadores do IB, o R já deve estar instalado. Se não, siga as instruções nesse [site](https://mran.revolutionanalytics.com/download/) para instalar o R, e opcionalmente (mas muito recomendado!) o editor de código [RStudio](https://www.rstudio.com/products/rstudio/download/).

### Rodando comandos

Ao longo desse tutorial, você sempre vai ver blocos de código que devem ser executados no ambiente R. Por exemplo, se estivessemos interessados em somar dois números poderiamos digitar:

```{r sum}
1 + 1
```

E abaixo da operação temos o resultado que o programa retorna. 

Você pode também associar valores a variáveis (chamados objetos) e utilizar esses objetos nas suas operações. O operador "=" associa um valor a um objeto:

```{r objects}
x = 1
y = 2
x + y
```
  
### Seguindo o tutorial
  
Exitem dois jeitos de seguir esse tutorial: (1) cegamente copiar e colar os comandos no R ver o resultado; ou (2) entender o que cada parte do comando executado está fazendo e assim já aprender um pouco de R de brinde. Ambas são ok! Nosso objetivo aqui é a biologia evolutiva, o R é só um acessório. Quando alguma operação no R parecer mais exotérica, vamos tentar explicar nos comentários do código ou no texto. Se não ficar claro, consulte os monitores!

### Preliminares

Para começar, precisamos instalar um pacote (chamado evolqg) e carregar os dados para a area de trabalho usando a função data. Funções no R são como pequenos conjuntos de instruções com um nome. Para executar uma função basta digitar o nome dela, com os argumentos daquela função entre parênteses. Linhas que começam com # são comentários e são ignoradas pelo R. (Para ver mais exemplos iniciais, confira [esse tutorial](http://ecologia.ib.usp.br/bie5782/doku.php?id=bie5782:03_apostila:02-entrada) do curso de pós-graduação em R oferecido pela ecologia do IB!)

```{r packagesfake, eval = FALSE}
# Instalando o pacote de genética quantitativa evolutiva
install.packages("evolqg")

# Carregando o pacote evolqg
library(evolqg)

# Carregando o conjunto de dados que vamos utilizar
data(dentus)
```
```{r packages, echo = FALSE}
library(evolqg)
data(dentus)
```

## Aos dados!

Com os dados carregados, podemos ver todas as medidas digitando o nome do objeto com os dados. 

Aqui vamos ver só as primeiras linhas, mas no seu computador você deve ver o conjunto completo.

```{r fake, eval = FALSE}
dentus
```
```{r dados, echo = FALSE}
head(dentus)
```

Como podemos ver, os dados estão organizados em linhas e colunas. Cada linha representa um indivíduo, e cada coluna representa um caráter. As 4 primeiras colunas são os caracteres quantitativos, e a quinta e última coluna contém a espécie de cada indivíduo.

# Objetivos da Aula 1

Em cada aula vamos fazer algumas contas e discutir os resultados. Ao final do curso todos esses resultados devem ser compilado num relatório final.

Nessa aula vamos calcular:

1. Média de cada caráter;
2. Variância de cada caráter;
3. Coeficiente de variação de cada caráter;
2. Gráfico da distribuição de cada caráter.

## Médias e variâncias globais

Vamos começar calculando as médias globais utilizando a função sapply e a função mean. 

Os resultados não aparecem aqui, mas rodando os comandos no R você deve ser capaz de produzí-los!

```{r, eval = FALSE}
# Como a última coluna contém as espécie, 
# vamos utilizar o operador de indexação do R  [] para selecionar as colunas de 1 a 4.
# A função sapply passa todas as colunas do primeiro argumento para a função no segundo argumento. 
sapply(dentus[,1:4], mean)
```

Podemos utilizar a mesma estratégia para calcular as variâncias e desvios padrões:

```{r, eval = FALSE}
# Variâncias
sapply(dentus[,1:4], var)

# Desvios padrão
sapply(dentus[,1:4], sd)
```

Para calcular o coeficiente de variação, podemos dividir diretamente o desvio padrão pela média:

```{r, eval = FALSE}
# Objeto com os desvios padrão
dentus_sd = sapply(dentus[,1:4], sd)

# Objeto com as médias
dentus_mean = sapply(dentus[,1:4], mean)

# Cálculo do coeficiente de variação
dentus_sd/dentus_mean
```

Ou podemos criar uma função que calcula o coeficiente de variação diretamente

```{r, eval = FALSE}
# Função que calcula o coeficiente de variação
cv = function(x) sd(x)/mean(x)

# Coeficiente de variação
sapply(dentus[,1:4], cv)
```

## Médias e variâncias por espécie

Agora vamos tentar obter esses mesmos valores separando os dados pos espécie. A função aggregate vai ajudar. Essa função é muito semelhante à sapply, mas ela recebe um argumento adicional que permite utilizar uma coluna dos dados para separar os individuos em grupos. Por exemplo, para calcular a média por espécie fazemos:

```{r}
aggregate(dentus[,1:4], list(especie = dentus[,5]), mean)
```

Vc consegue seguir essa lógica e calcular as variâncias e coeficientes de variação por espécie?

## Gráficos

```{r}
```

